臺灣臺中地方法院刑事判決　　　　　　　　　　　　　九十二年度易字第四六號
　　公　訴　人　臺灣臺中地方法院檢察署檢察官
　　被　　　告　庚○○
　　　　　　　　乙○○
　　右　一　人
　　選任辯護人　劉思顯律師
右列被告因偽造文書案件，經檢察官提起公訴（九十二年度偵字第二四四號），本院
判決如左：
    主  文
庚○○、乙○○共同連續行使從事業務之人，明知為不實之事項，而登載於其業務上
做成之文書，足以生損害於公眾及他人，庚○○處有期徒刑伍月，乙○○處有期徒刑
陸月，如易科罰金，均以佰元折算壹日。
    事  實
一、緣先鋒公寓管理維護股份有限公司（下稱先鋒公司）自民國八十九年五月起至九
    十年六月止，向臺中市政府承攬臺中市國安國宅（含甲、乙二區，下稱國安國宅
    ）之管理維護工作，內容包括公寓大廈一般事物管理服務事項、建築物及基地之
    維護及修繕事項、建築物附屬設施設備之檢查及修護事項。而庚○○係受先鋒公
    司委託派駐在國安國宅，從事專業機電維護及消防設施檢修之人員，乙○○則係
    先鋒公司臺中分公司經理，負責該公司於臺中地區從事各大廈管理維護之管理業
    務並每月彙整受管理維護大廈公共設施之檢修紀錄送往臺中市政府申請每月未住
    戶之管理維護費用，均為從事業務之人。詎乙○○為能順利請領先鋒公司依其與
    臺中市政府所定，關於國安國宅社區委託管理維護合約中之委託管理維護之費用
    ，明知國安國宅乙區１—４公共設施、乙區５—８公共設施之火警自動警報設備
    （含火災受信總機）、自動灑水設備、室內消防栓設備、泡沫滅火設備、排煙設
    備於九十年二月、五月、六月、七月間均有如附件一、附件二之缺失總表內所示
    之缺失，則在未能排除該等缺失前，實際從事國安國宅乙區消防設備相關設施檢
    查維修之庚○○不得就各該項目於該先鋒公司所填製之消防幫浦檢點表、火警受
    信分機檢點表上記載為正常無缺失，仍與庚○○基於概括犯意之聯絡，由乙○○
    指示庚○○於各該檢點表上如附表二—一、附表二—二所示之項目上以打「  」
    之方式記載為均無缺失，而填製各項檢點表，並經乙○○核可後，陸續於附表一
    實際申請日期欄所示日期，彙整前開維修記錄後，送往臺中市政府請領各該月份
    之未住戶管理維護費用，致生損害於臺中市政府對費用支出審核及國安國宅乙區
    管理委員對公共安全設備維護檢查事項監督之正確性。
二、案經法務部調查局航業海員調查處臺中站移送臺灣臺中地方法院檢察署檢察官偵
    查起訴。
    理  由
一、訊據被告庚○○就右揭犯行雖曾於警訊及檢察官第一次偵訊時坦承不諱，惟事後
    經檢察官再次訊問及至本院審理時則皆改稱：伊並非國安國宅乙區之消防設備檢
    修人員，伊只負責機電的部分，因為先鋒公司及被告乙○○要求伊去從事國安國
    宅乙區１—４公共設施、乙區５—８公共設施中關於消防設施之檢查，伊只是出
    於善意而前往查看，伊所記載之「消防幫浦檢點表」、「火警受信分機檢點表」
    ，都是根據伊在現場查看各項設施時實際的狀況所記載的，伊認為那些設施都是
    處於正常的狀態，其中只有火災受信總機會有故障亂響的情形，碰到這種情形伊
    就去把他復歸，但是伊不會修理那些設施，伊純粹是基於好心才幫先鋒公司及被
    告乙○○做檢查，伊沒有業務登載不實之犯行云云；另被告乙○○亦矢口否認有
    何前揭犯行，辯稱：該社區乙區公共設施中之消防設施經其委託國霖機電公司之
    消防設備施曾筑翊於九十年二月至三月間進行檢修後有提報各項缺失內容，伊即
    交代公司所委任之機電人員即被告庚○○前往修理，伊沒有說過要在各項檢點表
    上全部勾選正常才可以，伊是說要全部修好，伊認為被告庚○○確實有修復各該
    有缺失之項目才核可各項檢點表，伊沒有不實登載業務上之文書，也沒有行使業
    務登載不實文書之犯行云云。惟查：
  (一)先鋒公司乃受臺中市政府委託從事國安國宅社區之管理維護一節，有卷附國安國
    宅社區委託管理維護合約一份在卷可稽，而依據該合約內容附件三之記載，先鋒
    公司管理維護之事項包括「消防安全設備」即有關消防設備之維護管理及檢修申
    報代辦事項，則被告乙○○既自承係先鋒公司臺中分公司經理並經手該管理維護
    國安國宅事務中有關於管理維護費用之申請，而被告庚○○亦自承係受先鋒公司
    委託於該國安國宅從事機電維護工作（依據該合約之規定，先鋒公司必須派駐機
    電管理員二名進行全區大樓、消防、空調等公共設施設備維護管理），則其二人
    確實係從事業務之人等節，應堪認定。
  (二)被告庚○○確實係受先鋒公司委託，實際從事國安國宅乙區１—４公共設施、乙
    區５—８公共設施中關於消防設施之檢查以及表格之填製一節，業據被告庚○○
    於本院九十三年三月九日審理時坦承：國安國宅乙區１—４公共設施、乙區５—
    ８公共設施中關於消防設施之檢查，實際上應該算是由伊實際進行的等語在卷（
    參閱本院九十三年三月九日審理筆錄第二十四頁），並經同案被告乙○○於歷次
    審理時供明在卷，且經本院核閱扣案之先鋒公司於九十年二月份、五月份、六月
    份、七月份向臺中市政府申請管理費用之各項表冊中有關國安國宅乙區１—４公
    共設施、乙區５—８公共設施中「消防幫浦檢點表」、「火災受信分機檢點表」
    上均有被告庚○○於製表後蓋用小章之情形無誤，以被告庚○○於本院審理時並
    坦認在先鋒公司任職期間，有關該國宅甲區各項檢點表均由其填製並且蓋章認證
    之意思係表示伊負責檢查修復所有的公共設施（參閱本院九十三年三月九日審理
    筆錄第二十四頁）等情觀之，其應當知曉在各該檢點表上蓋用小章之意義為何，
    則其於本院審理時所為前開供述實與事實相符而堪以採信。
  (三)國安國宅乙區公共設施中有關火警自動警報設備、自動灑水設備、室內消防栓設
    備、泡沫滅火設備、排煙設備等消防設施於九十年二月、三月間經檢查有如附件
    一、二所示之缺失，而前開缺失直至九十年十一月間仍遲遲未能修復回歸正常功
    能狀態等情，業經證人曾筑翊於本院九十三年三月二日審理時到庭結證屬實（參
    閱本院當日審判筆錄第九頁至第十二頁），並有國霖機電公司製作之扣案「消防
    安全設備檢查結果報告書—建物名稱：國安國宅乙區【１—４公設】、【乙區５
    —８公設】」在卷可稽，以及臺中市消防局第一大隊於九十年十一月三日製發之
    消防安全檢（複）查不合規定限期改善通知單影本三份附於九十一年度他字第一
    九八七號卷（下稱他字卷，詳偵卷第三七頁至第三九頁）可佐；再衡諸被告庚○○否認被告乙○○所供稱之於收到國霖機電公司之缺失總表後有委請被告庚○○
    就該等消防設施缺失項目進行為修等情，堪信該等障礙於九十年二月間至七月間
    確實仍有如公訴人所指之故障無法正常使用，且均未能悉數加以排除以供正常使
    用之情。
  (四)另查國安國宅乙區管理室內之另一公共消防設施即「火災受信總機」，於九十年
    二月至七月間確實有時常誤報亂響之情形等情，除經被告庚○○坦認在卷並表示
    伊只是在接到亂響的通報時前往以「復歸」（即將該響鈴關掉）之方式處理，但
    是不會修理這種誤報的情形等語外，亦據證人甲○○（該國宅乙區住戶）、丙○○（該國宅乙區住戶）、丁○○（該國宅乙區○○○○道管理員）、戊○○（該
    國宅乙區○○○○道管理員）、己○○（該國宅乙區住戶）於本院審理時一一到
    庭結證屬實，自堪以認定。
  (五)而前開(三)所述之各該項缺失均如附表二（包括附表二—一、二—二）所示，得以
    反映在被告庚○○所填製之「消防幫浦檢點表」、「火災受信分機檢點表」（其
    檢查項目包括火警受信總機各項項目之測試及各樓層受信分機各種功能之測試）
    ；另前開(四)所述之缺失亦確實得以反映在被告庚○○所填製之「火災受信分機檢
    點表」內（其內有火警受信總機之各項功能檢查項）等情，業經證人曾筑翊於本
    院九十三年三月二日審理時到庭結證屬實（參閱本院當日審判筆錄第七頁至第十
    二頁），亦堪為認定。
  (六)本件被告庚○○於先鋒公司於之九十年二月份、五月份、六月份、七月份之每日
    「消防幫浦檢點表」、「火警受信分機檢點表」上填載各項設施功能均正常一節
    ，業經被告庚○○供明在卷，並有扣案前開月份之先鋒公司向臺中市政府請領國
    安國宅管理維護費用之表冊可資佐憑，惟國安國宅乙區之公共消防設施於各該月
    份有前揭(三)、(四)所述之缺失存在，業如前述，堪認被告庚○○於填製國安國宅乙
    區公共消防設施於九十年二月間至七月間之狀態確實均與該等設施之實際功能狀
    態有異無誤。
  (七)承前所述，則被告庚○○於能明白認知其於各項公共設施檢修表格上蓋章之意義
    之情狀下，當無不知其於該等表格上所為「  」（表示各項設施功能均屬正常）
    之填載係不實之登載之情。被告庚○○雖一再辯稱：伊只是到現場去抽驗，看看
    那些設備東西在不在、有沒有而已云云。然查，以該等「火警受信分機檢點表」
    為例，其內各分機於各樓層之檢查項目包括「斷線測試」、「火災測試」、「感
    知器測試」、「抽排煙機抽風口」、「抽排煙機排風口」等項目，均屬於功能項
    目之測試，核與被告庚○○所辯之僅及於檢查各項設施是否都安在等節有異，被
    告庚○○以一正常人判讀該表格之意義，當無產生誤解之可能，況被告庚○○乃
    受先鋒公司之委託而處理該等事項之專業人員，於此實更無加以推託之立場，其
    所辯應認均無足採。
  (八)而被告庚○○確實係受被告乙○○之指示而為前開檢點表不實之填載之行為一節
    ，業經被告庚○○坦認在卷，酌以本件被告乙○○乃先鋒公司之分公司經理，且
    執掌彙整表冊向臺中市政府請領該國安國宅之管理維護費用之責，對於該公司可
    否順利請領款項當係相當關心，且依卷內各項申請費用時所檢附之設施管理維護
    表格（即各種檢點表）所示，被告乙○○就前開表格亦均需於最後核可時核蓋職
    章以示負責，其對此部分會對被告庚○○為此等指示，當不足為奇，被告庚○○
    所述應屬堪以採信；更何況本件國安國宅前開公共消防設施有所缺失一情，乃被
    告乙○○任職期間委請國霖機電公司進行檢測報告，其亦表示對於該等檢測報告
    內容完全知悉，當不至於不知該等缺失均處於尚未完全修復之狀態，竟仍在該等
    表格上核章，其明知被告庚○○填製各該表格時有填載不實之情，已屬昭然甚明
    。故被告乙○○雖辯稱：沒有告訴被告庚○○要做不實填載，也沒有說不填載功
    能正常就不能請領管理費用款項，伊是要被告庚○○修好再填云云，均應屬事後
    矯飾卸責之詞，不足為採。
  (九)綜據前述，被告乙○○嗣後依據被告庚○○所填製之相關檢點表予以核可後彙整
    ，分別於九十年四月三日前後、六月二十二日、七月二十四日、十月二十六日（
    各項申請時間之認定均係依照扣案之先鋒公司申領款項函文經臺中市政府收文之
    收文章戳日期為據）彙整相關表格送往臺中市政府請領先鋒公司前開月份之未住
    戶部分管理為付費用等節，應屬事證明確而堪為認定，是本件被告庚○○、乙○○前開於業務上文書登載不實並據以行使之犯行，乃至臻明確，應依法予以論科
    。
二、核被告乙○○、庚○○所為，係犯刑法第二百十六條、第二百十五條之行使業務
    上登載不實文書罪，其於業務上文書登載不實之低度犯行乃為行使業務上登載不
    實文書之高度犯行所吸收，爰不另論罪。其二人就前開犯行有犯意聯絡及行為之
    分擔，為共同正犯；再其二人所為前開犯行有數次，其時間緊接，所犯罪名相同
    ，顯係基於概括之犯意為之，均為連續犯，爰依刑法第五十六條之規定以一罪論
    ，並加重其刑。爰審酌被告二人均係受僱他人從事業務之人，且維護住戶人數者
    眾之國宅社區責任相當重大，竟不顧該國宅消防設施未盡完善之情當可能影響該
    國宅內住戶之安危情況，為圖申請國宅管理維護費用之便利而謊報該國宅內消費
    設備設施完善與否之現存狀態，其心可議；並斟酌被告乙○○犯後矢口否認相關
    犯行，且數度將責任推往共犯即被告庚○○身上，犯後態度顯然不佳；而被告庚○○則坦承確實未經實際檢修而逕為狀況良好之填載，態度尚可以及該國安國宅
    社區幸未因該等公共設施未能及時維修而致釀災害等一切情狀，分別量處如主文
    所示之刑，並依法諭知易科罰金之折算標準，以資懲儆。
三、末查，被告二人所登載不實之業務上文書即各該請領管理費用之檢點表，因已交
    由臺中市政府申報請領款項，並經臺中市政府製表成冊予以留存備查，故已非屬
    被告二人所有，則本院就該部分則不為沒收宣告之諭知，併此敘明。
四、又公訴人起訴雖以被告二人所業務登載不實之文書包括「發電機運轉檢點表」一
    項云云，惟該國安國宅乙區之發電機是否確實有壞損情況一節，僅有證人己○○
    於調查站接受訊問時表示：「我大約從九十年二月間起，至同年七月間擔任主委
    ，後由辛○○接任前一任主委王添旺交接給我時，交接清冊上臺中市國安國宅乙
    區之公共設備並無缺失，但日後在我任職主委期間，住戶偶而會有反應消防幫浦
    、火警受信總機及發電機運轉等問題，由住戶填報請修單，送交社區管理中心，
    由先鋒公司派機電人員庚○○進行檢修工作，以管委會立場都會要求先鋒公司在
    短時間內修復，若管委會開會時尚未修復，則不支付費用給先鋒公司。」等語（
    參閱其餘九十一年七月十二日之調查站筆錄，附於他字卷第四十七頁以下），惟
    該部分僅係證人己○○陳述有住戶反應之現象，且未能具體指明究竟係發電機中
    哪一個零件或哪一部位有所缺失，亦未具體說明該缺失究竟係記載在公訴人所指
    之「發電機運轉檢點表」中之何一項目，而本院查閱全卷均未見公訴人就此部分
    有何舉證；且該國霖機電公司消防設備施曾筑翊亦於本院審理時到庭結證稱：沒
    有檢查機電部分之設施，只有消防設備部分有檢查而已等語，則該部分有關發電
    機運轉檢點表之填載是否有業務登載不實之情形，即乏證據足資認定，本應為無
    罪之諭知，以免冤抑，惟公訴人認此部分應與被告二人前開業已成罪部分構成連
    續犯之裁判上一罪關係，爰就該部分不另為無罪宣告之諭知，在此敘明。另本件
    公訴人起訴時雖指稱被告二人犯行尚及於九十年三月份、四月份之管理費用之請
    領，惟該部分是否果經被告二人填製不實之表冊資以申領款項等情，因公訴人未
    能舉證說明，而經本院依職權向臺中市政府以及承辦本案之法務部調查局航業海
    員調查處函索前開二個月份之申請表冊，均付諸缺如，經蒞庭檢察官於本院九十
    三年三月二日審理時，當庭撤回該二個月份犯行之起訴，則該部分當非本件起訴
    之範圍，故本院就該部分即無從加以審理而為判決，亦在此併予敘明。
據上論斷，應依刑事訴訟法第二百九十九條第一項前段，刑法二十八條、第五十六條
、第二百十六條、第二百十五條、第四十一條第一項前段，罰金罰鍰提高標準條例第
一條前段、第二條，判決如主文。
中      華      民      國      九十三     年    三     月    二十三    日
                              臺灣臺中地方法院刑事第十四庭
                                    審判長法  官   楊  真  明
                                          法  官   劉  逸  成
                                          法  官   林  學  晴
右正本證明與原本無異。
如不服本判決，應於判決送達後十日內向本院提出上訴狀，上訴於臺灣高等法院臺中
分院( 須附繕本 )。
                                          書記官
中      華      民      國      九十三     年    三     月    二十六    日
附錄：論罪科刑法條
中華民國刑法第二百一十五條
(業務上文書登載不實罪)
從事業務之人，明知為不實之事項，而登載於其業務上作成之文書，足以
生損害於公眾或他人者，處三年以下有期徒刑、拘役或五百元以下罰金。
中華民國刑法第二百一十六條
(行使偽造變造或登載不實之文書罪)
行使第二百十條至第二百十五條之文書者，依偽造、變造文書或登載不實
事項或使登載不實事項之規定處斷。
